【裁判字號】    96,訴,9740
【裁判日期】    970515
【裁判案由】    返還價金
【裁判全文】
臺灣臺北地方法院民事判決              96年度訴字第9740號
原      告  乙○○
訴訟代理人  范宗熙律師
被      告  甲○
訴訟代理人  韓邦財律師
            程昱菁律師
上列當事人間請求返還價金事件，本院於民國97年4月24日辯論
終結，判決如下：
    主      文
被告應給付原告新臺幣壹佰零伍萬元，及自民國九十六年十一月
十六日起至清償日止，按年息百分之五計算之利息。
訴訟費用由被告負擔。
本判決於原告以新臺幣拾伍萬元為被告供擔保後，得假執行。
但被告以新臺幣壹佰零伍萬元為原告供擔保，得免為假執行。
    事實及理由
一、原告起訴主張：
（一）原告於民國96年8月10日與被告簽訂不動產買賣契約書（
      下稱系爭契約），向被告購買被告所有坐落臺北市○○區
      ○○段四小段58地號土地，權利範圍122/10,000，及其上
      門牌號碼臺北市○○區○○路4段112巷7號3樓房屋（下稱
      系爭房屋），權利範圍全部，約定第二期價款應於所有權
      移轉及抵押權設定登記完畢後10日內給付，其並於當日給
      付第一期價金105萬元予被告。詎被告未先依約辦理所有
      權移轉登記，反於96年9月22日限定期限向原告催討第二
      期價金，進而於96年10月7日解除系爭契約並沒收原告已
      付之第一期價金。爰依民法第259條、第179條規定訴請被
      告返還已給付之價款。
（二）原告未拒絕至訴外人元大復華銀行松江分行辦理貸款。被
      告介紹原告至訴外人上海商業銀行民生分行辦理貸款，因
      該銀行利率甚高，原告尋求訴外人新光銀行承德分行及臺
      灣銀行仁愛分行申辦貸款，銀行欲入屋照相評估貸款遭被
      告拒絕，致原告無法完成貸款及履約。
（三）被告沒收之違約金過高。
（四）聲明：被告應給付原告105萬元，及自起訴狀送達翌日起
      至清償日止，按年息5%計付之利息。原告願擔保，請准宣
      告假執行。
二、被告答辯如下：
（一）兩造約定透過銀行貸款方式以給付買賣價金，依實務慣例
      ，原告有先向銀行申請核貸之義務，經銀行同意核貸後，
      兩造始同時辦理所有權移轉，及原抵押權塗銷、新抵押權
      設定。約定於被告將所有權移轉、而原告亦將系爭土地設
      定抵押權登記予銀行辦理貸款後10日內，原告應給付尾款
      2,720萬元予被告，並約定最遲於96年9月20日交屋。嗣原
      告向銀行申請貸款，卻以貸款成數不高為由，於雙方約定
      之最遲交屋期限未辦理對保，被告於96年9月22日（被告
      誤繕為96年2月22日）定期催告原告履約後亦未交付尾款
      ，被告遂依系爭契約第10條解除契約，沒收原告已付之價
      款抵作違約金。否認原告所稱未拒絕至元大復華銀行松江
      分行辦理核貸、上海商業儲蓄銀行民生分行利率達8%之陳
      述。被告拒絕新光銀行承德分行及臺灣銀行仁愛分行入屋
      鑑價，係因當時被告已解除契約。
（二）原告主張約定之違約金過高云云。原告應舉證證明有過高
      且顯失公平情事。
（三）聲明：原告之訴駁回。如為不利判決，願供擔保免為假執
      行。
三、兩造不爭執事實：
（一）兩造於96年8月10日成立不動產買賣契約，約定被告將其
      所有坐落臺北市○○區○○段4小段第58地號上土地（權
      利範圍122/10,000）及其上臺北市○○區○○段4小段第
      2446建號之建物即門牌號碼臺北市○○區○○路4段112
      巷7號3樓房屋出售予原告，買賣總價金為2,825萬元。
（二）原告已給付被告第一期款105萬元。
（三）被告以臺北古亭郵局第2489號存證信函通知原告解除系爭
      契約，並沒收原告已付之款項抵作違約金，該存證信函業
      已送達原告。
四、本件原告主張系爭契約業已解除，請求被告返還已給付之價
    金一節，為被告以前揭情詞置辯。本件應審酌者為：被告依
    系爭契約第10條規定以原告未按期付款，定期催告後解除契
    約為由，沒收已付之105萬元價款，抵作違約金是否有理由
    ，及原告主張違約金過高是否有理由。茲就兩造業開爭執分
    敘如下：
（一）系爭契約第10條約定：「本約簽訂後，倘買方（即原告）
      不買或不按約定日期付款，經賣方（即被告）定期催告仍
      不給付時，願將既付價款全部由賣方無條件沒收，抵作違
      約金，並解除本約，如賣方不賣或不照約履行應盡義務時
      除應將已收價款如數退還予買方外，另賠償所收價款同額
      之損害金予買方後，本約方得解除，各無異議」（本院卷
      第43頁）。而依系爭契約第2條付款約定為：第一期簽約
      款105萬元，於簽訂契約同時由買方給付。賣方於96年8月
      10日時備齊過戶證件。尾款2,720萬元於所有權移轉及抵
      押設定契約登記完畢後10日內交屋日同時給付。於第3條
      並約定賣方應於前條第1次付款時交付所有權狀，第1次付
      款時交付產權移轉應備全部證件，及蓋妥辦理移轉登記有
      關書表予指定之地政士，日後如需賣方本人出面協辦或補
      蓋印鑑、補換證件等時，賣方應無條件即時交件、不得藉
      詞拒絕或要求任何求償行為。買方應於5日內交付配合地
      政士作業及過戶所需一切證件，送至地政士處憑辦否則若
      因買方之故而造成賣方受損害時，賣方一切損失概由買方
      負責。第5條約定：辦理產權移轉登記時…，移轉登記手
      續買方至遲應於取得賣方交付證件之日起7日內提出辦理
      。…（本院卷第42頁）。第8條約定：為貸款順利，確保
      買、賣雙方之權益，買方應於貸款手續中無條件提供必備
      之證件及足夠擔保貸款額度之擔保物，若係買方信用條件
      不合或金融政策改變，以致貸款額度不足時，買方應於撥
      款時以現金一次補足，貸款應於產權移轉手續完成三週內
      付清，買賣雙方並約定於尾款付清日將房屋謄空交與買方
      ，…（本院卷第42頁）。並於第14條特別定定事項以手寫
      約定交屋日期最遲為96年9月20日（本院卷第43頁）。
（二）被告於96年9月22日臺北青年郵局第179號存證信函通知原
      告於函到7日內交付剩餘尾款（本院卷第13、14頁），並
      於96年10月4日臺北古亭郵局第2489號存證信函以原告未
      於7日內交付剩餘尾款為由解除契約，並沒收既付價款等
      語函知原告。原告則於96年10月5日以臺北長安郵局2792
      號存證主張尾款付款約定為「所有權移轉及抵押權設定登
      記完畢後10日內給付」，並無違約等語（本院卷第15、16
      頁），有原告所提出之存證信函影本可查。復查，證人即
      新光銀行辦理貸款業務之林秀娟證稱：（問：在96年9月
      間的時候，是否有接受原告去估一個台北市○○路○段
      112巷7號3樓的房屋的貸款事情？）有。原告有打電話過
      來問，也見面交談過，他說有買房子需要辦貸款，伊就把
      需要辦貸款的資料告知原告，因為一般辦房貸的話，要做
      房屋的鑑價，因為是買賣合約，所以銀行要去看房子的現
      況如何，作一個貸款額度的鑑價，原告有請伊打電話給被
      告，必需要跟屋主聯絡才能進入房屋，作鑑價報告，伊有
      打電話給被告，被告就告訴我說，目前不方便讓我們進去
      作這樣的動作，伊是有跟被告說，要買房子一定要作這樣
      的動作，但是被告拒絕我，沒有辦法，伊只好回去跟原告
      告知，沒有辦法做貸款的承辦。原告是有說，看是否可以
      不要入屋內，可以做這樣的放款的動作，伊跟原告說，一
      般的話，房屋貸款一定要有這樣的動作，原告為了要能夠
      辦這個貸款，請問我們主管看有沒有什麼方案，可以變通
      ，所以原告有跟我們銀行辦，當初我們有一個方案，辦理
      無限卡，可以有比較優惠的方案，可是再次跟上級的主管
      討論過後，還是需要這樣的動作，所以後續沒有繼續作貸
      款。伊打電話給被告的時間差不多在96年9月間等語（本
      院卷第74頁）。另證人即臺灣銀行仁愛分行授信人員林聰
      明亦證稱伊於原告在96年9月26日有向其銀行提出貸款申
      請，伊在96年10月初時要求到場勘屋，沒有辦法到現場作
      勘屋，這個案子就這樣停下來了等語（本院卷第75頁）。
      被告對證人林秀娟、林聰明之證言並無意見，僅稱渠等打
      電話給被告之時間已逾96年9月20日之交屋期限等語（本
      院卷第75頁）。惟查，縱認證人林秀娟要求至被告系爭房
      屋勘查鑑價已逾系爭契約所約定之96年9月20日交屋期限
      ，然被告係於96年9月22日發函催告原告於函到7日內履行
      付款義務。而被告亦陳稱「原告要求透過銀行貸款方式給
      付價金，其亦已同意」等語（本院卷第34頁），並陳稱因
      原告遲遲不辦理對保，令不動產買賣契約書第2條約定交
      付尾款之條件即「所有權移轉及抵押權設定登記」無法成
      就等語。足見被告主要係以原告遲不辦理貸款，致未能與
      抵押權設定及移轉登記一併辦理，已逾交屋期限為由，而
      催告原告。則原告所申請銀行放貸人員到場勘查房屋以為
      貸款准否之鑑價，縱已逾最後交屋期限，然斯時被告尚未
      解除契約，即便該時係在被告催告期間，被告仍有配合辦
      理義務。否則被告一方面催告原告交付價金，另一方面卻
      拒絕原告為交付價金而申請貸款之銀行人員入屋勘查鑑價
      ，此實與誠信原則有違。況且縱使被告未交付價金，依系
      爭契約第8條之約定，如貸款額度不足時，原告雖應於撥
      款時以現金一次補足，惟該貸款係在產權移轉手續完成三
      週內付清，則被告依約亦應先將系爭房屋移轉登記予原告
      後，原告始有於三週內付清尾款之義務。是本件被告拒絕
      原告所申請貸款之銀行人員入屋勘查，致原告無法完成貸
      款以支付價金，被告據此為由解除契約，並沒收已付價金
      105萬元作為違約金，即有未合。
（三）被告主張其已解除契約並沒收已付105萬元價金一節於法
      既有不合，則關於違約金是否過高一節，即無再予審酌之
      必要，附此敘明。
（四）又本件原告縱未給付價金，然依前所述，被告依約有先移
      轉系爭房屋所有權予被告之義務，被告已逾最後交屋期限
      仍未將系爭房屋所有權移轉登記，原告據此解除契約，即
      屬有據，兩造間系爭契約既已解除，則原告依民法第259
      條第1款規定，請求被告返還已給付價金105萬元，自屬合
      法。
五、綜上所述，原告主張已解除系爭契約，依民法第259條第1項
    規定請求返還已付之價金105萬元，及自起訴狀繕本送達翌
    日即96年11月16日起至清償日止，按年息5%計算之利息，合
    於法律規定，應予准許。
六、兩造陳明願供擔保以代釋明，聲請宣告假執行或免為假執行
    ，經核均與規定相符，爰分別酌定相當之擔保金額予以宣告
    。
七、本件事證已臻明確，兩造其餘主張陳述及所提之證據，經審
    酌後於本件判決結果無影響，爰不逐一論述，附此敘明。
八、綜上所論，原告之訴為有理由，依民事訴訟法第78條、第
    390條第2項、第392條第2項，判決如主文。
中    華    民    國    97    年    5     月    15    日
                      民事第二庭  法  官  蔡政哲
上為正本係照原本作成
如對本判決不服，應於送達後20日內，向本院提出上訴狀
中    華    民    國    97    年    5     月    15    日
                                  書記官  曾靖雯


司法院資訊處製作；財團法人民間司法改革基金會備份。
